---
title: "Prueba -Valeria C ME"
author: "Valeria Campuzano"
date: "2024-03-05"
output: html_document
---

```{r setup, include=FALSE}
knitr::opts_chunk$set(echo = TRUE)
library(pacman)
p_load(tidyverse, dplyr, haven, summarytools, texreg, ggplot2, readr)

#Colores de gráficas
C1 <- "#3A2B76"   # Morado
C2 <- "#C2C1BB"   # Gris
C3 <- "#0A090B"   # Negro


#bases de datos
#modvic23 <- read_csv("~/Documents/MEXICO EVALUA/bd_envipe_2023_csv")
#IDEFC_NM_ene24 <- read_csv("Downloads/IDEFC_NM_ene24.csv")
#POB_CONAPO <- read_csv("Documents/MEXICO EVALUA/00_Pob_Mitad_1950_2070.csv")


```

## SESNSP

### 1. Por entidad
```{r graf1}
#Filtrar datos y sumar delitos
carpetas2023 <- IDEFC_NM_ene2024 %>% 
  filter (Ano==2023) %>%
  mutate(suma_delito = rowSums(select(., -(1:12))))  %>%
  group_by(Entidad) %>%
  summarise(total_carpetas = sum(suma_delito))

#Cambiar unos estados para que coincidan con mis otras bases 
carpetas2023$Entidad <- gsub("Veracruz de Ignacio de la Llave", "Veracruz", carpetas2023$Entidad)
carpetas2023$Entidad <- gsub("Coahuila de Zaragoza", "Coahuila",carpetas2023$Entidad)
carpetas2023$Entidad <- gsub("Michoacán de Ocampo", "Michoacán", carpetas2023$Entidad)


#Grafica  
p1 <- ggplot(carpetas2023, aes(x = reorder(Entidad, -total_carpetas), y = total_carpetas)) +
  geom_col(width = 0.6) +
  coord_flip()  + 
  labs(x = "Entidad", y = "Carpetas abiertas",
       title = "Gráfica 1: Incidencia Delictiva por entidad 2023",
       subtitle = "Cantidad de carpetas abiertas por delitos del fuero\ncomún por entidad en 2023") + 
  theme_minimal()

print(p1)

```



```{r 1a}
#Filtrar datos para contestar pregunta
carpetas2023_ord <- carpetas2023 %>% 
  arrange(desc(total_carpetas)) 

print(head(carpetas2023_ord, 5)) #respuesta
```

a. Las cinco entidades con mayor incidencia delictiva son: Estado de México, CDMX, Guanajuato, Jalisco y Baja California.

```{r 1b}
#respuesta
print(which(carpetas2023_ord$Entidad == "Morelos"))

```

b. Morelos se encuentra en la posición #16 con 26,954 carpetas 

### 2. Por alcaldía


```{r graf2}

alcaldias <- unique(carpetasCDMX2023$Municipio) #lista de alcaldias

#Filtro datos
carpetasCDMX2023 <- X2023 %>% 
  filter (Entidad=="Ciudad de México") %>%
  mutate(suma_delito = rowSums(select(., -(1:12))))  %>%
  group_by(Municipio, `Bien jurídico afectado`)%>%
  summarise(total_carpetas = sum(suma_delito))


#Loop para obtener todas las alcaldías
for (alcaldia in alcaldias) {
  delitos_alcaldia <- subset(carpetasCDMX2023, Municipio == alcaldia)
  plot_a <- ggplot(delitos_alcaldia, aes(x=reorder(stringr::str_wrap(`Bien jurídico afectado`, 15), -total_carpetas), y=total_carpetas))+
  geom_col()+
  coord_flip()+
  labs(x="Bien Jurídico Afectado", y="Carpetas Abiertas",
       title= paste("Incidencia delictiva en", alcaldia, "2023"), 
       subtitle= "Incidencia delictiva por bien jurídico afectado en 2023.") +
  theme_minimal()
  print(plot_a)
}
```
```{r 2b}
#respuesta a partir de filtrar base de datos 
carpetasCDMX2023 %>%
filter(Municipio=="Benito Juárez" & `Bien jurídico afectado`=="El patrimonio")
```

a. ¿Cuántos delitos bajo el bien jurídico del patrimonio se reportaron en Benito Juárez?
8,813 
```{r 2c}
#respuesta a partir de filtrar base de datos 
carpetasCDMX2023 %>%
  filter(Municipio=="Milpa Alta") %>%
   arrange(desc(total_carpetas)) %>%
  head(3)

```

b. ¿Cuáles son los tres principales bienes jurídicosafectados en Milpa Alta?

Patrimonio (564), familia (480) y otros (399)

### 3. Tasa 

Con información de proyecciones de Conapo a mitad de año (2020 - 2070), recrea la gráfica 1 por tasa por cada 100 mil habitantes.

```{r graf3}
pob_2023 <- POB_CONAPO %>% filter(AÑO==2023 & ENTIDAD != "República Mexicana") %>%
  group_by(ENTIDAD) %>%
  summarise(poblacion_entidad=sum(POBLACION)) %>%
  left_join(carpetas2023,by=c('ENTIDAD'='Entidad')) %>%
  mutate(tasa = (total_carpetas / poblacion_entidad) * 100000)



p2<- ggplot(pob_2023, aes(x = reorder(ENTIDAD, -tasa), y = tasa)) +
  geom_col(width = 0.6) +
  coord_flip()  + 
  labs(x = "Entidad", y = "Carpetas abiertas",
       title = "Gráfica 3: Tasa Incidencia Delictiva por 100,000 hab en 2023",
       subtitle = "Cantidad de carpetas abiertas por delitos del fuero\ncomún por entidad en 2023. Estimaciones de población de CONAPO") +
  theme_minimal()
print(p2)

```
1. Cuáles son las cinco entidades con mayor tasa de delitos por cada 100 mil habitantes
```{r 3a}
#Filtrar datos para contestar pregunta
tasas2023 <- pob_2023 %>% 
  arrange(desc(tasa)) 

print(head(tasas2023, 5)) #respuesta
```
Las cinco entidades son: Colima, Baja California, Aguascalientes, Baja California Sur y Quintana Roo

2. Considerando la incidencia delictiva por tasa, ¿En qué posición se encuentra la entidad de Morelos?
```{r}
print(which(tasas2023$ENTIDAD == "Morelos"))
```
Se encuentra en el puesto 10


## ENVIPE

### 1. Cifra negra por entidad federativa
La cifra negra se compone de los delitos para los que no se haya abierto una carpeta de investigación.
INEGI excluye vandalismo de la cifra negra, así que excluyo a las filas en las que se reporta vandalismo (03)
```{r pressure, echo=FALSE}
#Cambios en la base de datos 
names(Mod_Vic2023)[1] <- "ID"
Mod_Vic2023$FAC_DEL <- as.numeric(Mod_Vic2023$FAC_DEL)
#Excluir vandalismo
mod_vic2023 <- Mod_Vic2023 %>% 
  select (ID, BPCOD,
      BP1_2C,
      BP1_20, 
      BP1_21, 
      BP1_24, 
      FAC_DEL) %>%
  filter(BPCOD!='03') 
# Columnas sobre denuncia y carpeta. 
mod_vic2023$DENUNCIA <- 0
mod_vic2023$CARPETA <- 0
# El 0 corresponde a la NO DENUNCIA
mod_vic2023$DENUNCIA[which(mod_vic2023$BP1_20 == 1 | mod_vic2023$BP1_21 == 1)] <- 1
# El 0 corresponde a que no se abrió una carpeta de investigación
mod_vic2023$CARPETA[which(mod_vic2023$BP1_24 == 1)] <- 1


#Crear 
mod_vic2023 <- 
  aggregate(
    x = list(DELITOS = as.numeric(mod_vic2023$FAC_DEL)), 
    by = 
      list(
        ID = mod_vic2023$ID
        , CVE_ENT = mod_vic2023$BP1_2C
        , DENUNCIA = mod_vic2023$DENUNCIA
        , CARPETA = mod_vic2023$CARPETA
        )
    , FUN = sum)
p_load(reshape2)  
mod_vic2023 <- 
  dcast(
    data = mod_vic2023
    , fill = 0
    , formula = ID + CVE_ENT ~ DENUNCIA + CARPETA, 
    value.var = 'DELITOS')

mod_vic2023$TOTAL <- rowSums(mod_vic2023[, 3:ncol(mod_vic2023)])

mod_vic2023$CN <- mod_vic2023$TOTAL - mod_vic2023$`0_0`
# prueba 
Mod_Vic2023$Fecha <- as.Date(x = '2021-06-30')
columnas <- c(
    'BPCOD'
    , 'BP1_20', 
    'BP1_21', 
    'BP1_24', 
    'FAC_DEL',
    'Fecha')

 temp<- Mod_Vic2023[
        which(Mod_Vic2023$BPCOD != '03')
        , columnas]
 
temp$DENUNCIA <- 0

temp$DENUNCIA[which(temp$BP1_20 == 1 | temp$BP1_21 == 1)] <- 1

temp$CARPETA <- 0

temp$CARPETA[which(temp$BP1_24 == 1)] <- 1

temp <- 
  aggregate(
    x = list(DELITOS = as.numeric(temp$FAC_DEL)), 
    by = 
      list(
        DENUNCIA = temp$DENUNCIA,
        FECHA= temp$Fecha,
        CARPETA = temp$CARPETA),
    FUN = sum)


temp <- 
  dcast(
    data = temp, 
    formula = FECHA ~ DENUNCIA + CARPETA, 
    value.var = 'DELITOS')
temp$TOTAL <- apply(X = temp[, 2:ncol(temp)], MARGIN = 1, FUN = sum)
```

### 2. Cifra negra por delito


### 3. Motivos de no denuncia por entidad federativa