---
title: "Prueba -Valeria C ME"
author: "Valeria Campuzano"
date: "2024-03-05"
output: html_document
---

```{r setup, include=FALSE}
knitr::opts_chunk$set(echo = TRUE)
library(pacman)
p_load(tidyverse, dplyr, ggplot2, readr, reshape2, DT)

#Colores de gráficas
C1 <- "#3A2B76"   # Morado
C2 <- "#C2C1BB"   # Gris
C3 <- "#0A090B"   # Negro


#bases de datos
modvic23 <- read_csv("~/Documents/MEXICO EVALUA/bd_envipe_2023_csv")
IDEFC_NM_ene24 <- read_csv("Downloads/IDEFC_NM_ene24.csv")
POB_CONAPO <- read_csv("Documents/MEXICO EVALUA/00_Pob_Mitad_1950_2070.csv")


```

## SESNSP

### 1. Por entidad
```{r graf1}
#Filtrar datos y sumar delitos
carpetas2023 <- IDEFC_NM_ene2024 %>% 
  filter (Ano==2023) %>%
  mutate(suma_delito = rowSums(select(., -(1:12))))  %>%
  group_by(Entidad) %>%
  summarise(total_carpetas = sum(suma_delito))

#Cambiar unos estados para que coincidan con mis otras bases 
carpetas2023$Entidad <- gsub("Veracruz de Ignacio de la Llave", "Veracruz", carpetas2023$Entidad)
carpetas2023$Entidad <- gsub("Coahuila de Zaragoza", "Coahuila",carpetas2023$Entidad)
carpetas2023$Entidad <- gsub("Michoacán de Ocampo", "Michoacán", carpetas2023$Entidad)


#Grafica  
p1 <- ggplot(carpetas2023, aes(x = reorder(Entidad, -total_carpetas), y = total_carpetas)) +
  geom_col(width = 0.6) +
  coord_flip()  + 
  labs(x = "Entidad", y = "Carpetas abiertas",
       title = "Gráfica 1: Incidencia Delictiva por entidad 2023",
       subtitle = "Cantidad de carpetas abiertas por delitos del fuero\ncomún por entidad en 2023") + 
  theme_minimal()

print(p1)

```



```{r 1a}
#Filtrar datos para contestar pregunta
carpetas2023_ord <- carpetas2023 %>% 
  arrange(desc(total_carpetas)) 

print(head(carpetas2023_ord, 5)) #respuesta
```

a. Las cinco entidades con mayor incidencia delictiva son: Estado de México, CDMX, Guanajuato, Jalisco y Baja California.

```{r 1b}
#respuesta
print(which(carpetas2023_ord$Entidad == "Morelos"))

```

b. Morelos se encuentra en la posición #16 con 26,954 carpetas 

### 2. Por alcaldía


```{r graf2}

alcaldias <- unique(carpetasCDMX2023$Municipio) #lista de alcaldias

#Filtro datos
carpetasCDMX2023 <- X2023 %>% 
  filter (Entidad=="Ciudad de México") %>%
  mutate(suma_delito = rowSums(select(., -(1:12))))  %>%
  group_by(Municipio, `Bien jurídico afectado`)%>%
  summarise(total_carpetas = sum(suma_delito))


#Loop para obtener todas las alcaldías
for (alcaldia in alcaldias) {
  delitos_alcaldia <- subset(carpetasCDMX2023, Municipio == alcaldia)
  plot_a <- ggplot(delitos_alcaldia, aes(x=reorder(stringr::str_wrap(`Bien jurídico afectado`, 15), -total_carpetas), y=total_carpetas))+
  geom_col()+
  coord_flip()+
  labs(x="Bien Jurídico Afectado", y="Carpetas Abiertas",
       title= paste("Incidencia delictiva en", alcaldia, "2023"), 
       subtitle= "Incidencia delictiva por bien jurídico afectado en 2023.") +
  theme_minimal()
  print(plot_a)
}
```
```{r 2b}
#respuesta a partir de filtrar base de datos 
carpetasCDMX2023 %>%
filter(Municipio=="Benito Juárez" & `Bien jurídico afectado`=="El patrimonio")
```

a. ¿Cuántos delitos bajo el bien jurídico del patrimonio se reportaron en Benito Juárez?
8,813 
```{r 2c}
#respuesta a partir de filtrar base de datos 
carpetasCDMX2023 %>%
  filter(Municipio=="Milpa Alta") %>%
   arrange(desc(total_carpetas)) %>%
  head(3)

```

b. ¿Cuáles son los tres principales bienes jurídicosafectados en Milpa Alta?

Patrimonio (564), familia (480) y otros (399)

### 3. Tasa 

Con información de proyecciones de Conapo a mitad de año (2020 - 2070), recrea la gráfica 1 por tasa por cada 100 mil habitantes.

```{r graf3}
pob_2023 <- POB_CONAPO %>% filter(AÑO==2023 & ENTIDAD != "República Mexicana") %>%
  group_by(ENTIDAD) %>%
  summarise(poblacion_entidad=sum(POBLACION)) %>%
  left_join(carpetas2023,by=c('ENTIDAD'='Entidad')) %>%
  mutate(tasa = (total_carpetas / poblacion_entidad) * 100000)



p2<- ggplot(pob_2023, aes(x = reorder(ENTIDAD, -tasa), y = tasa)) +
  geom_col(width = 0.6) +
  coord_flip()  + 
  labs(x = "Entidad", y = "Carpetas abiertas",
       title = "Gráfica 3: Tasa Incidencia Delictiva por 100,000 hab en 2023",
       subtitle = "Cantidad de carpetas abiertas por delitos del fuero\ncomún por entidad en 2023. Estimaciones de población de CONAPO") +
  theme_minimal()
print(p2)

```
1. Cuáles son las cinco entidades con mayor tasa de delitos por cada 100 mil habitantes
```{r 3a}
#Filtrar datos para contestar pregunta
tasas2023 <- pob_2023 %>% 
  arrange(desc(tasa)) 

print(head(tasas2023, 5)) #respuesta
```
Las cinco entidades son: Colima, Baja California, Aguascalientes, Baja California Sur y Quintana Roo

2. Considerando la incidencia delictiva por tasa, ¿En qué posición se encuentra la entidad de Morelos?
```{r}
print(which(tasas2023$ENTIDAD == "Morelos"))
```
Se encuentra en el puesto 10


## ENVIPE

### 1. Cifra negra por entidad federativa
La cifra negra se compone de los delitos para los que no se haya abierto una carpeta de investigación.
INEGI excluye vandalismo de la cifra negra, así que excluyo a las filas en las que se reporta vandalismo (03)
```{r pressure, echo=FALSE}
#Cambios en la base de datos 
IDEFC_NM_ene24$Entidad <- as.numeric(IDEFC_NM_ene24$Clave_Ent)
Mod_Vic2023$FECHA <- as.Date(x = '2021-06-30')
names(Mod_Vic2023)[1] <- "ID"
Mod_Vic2023$FAC_DEL <- as.numeric(Mod_Vic2023$FAC_DEL)
#Excluir vandalismo
mod_vic2023 <- Mod_Vic2023 %>% 
  select (FECHA, ID, BPCOD,
      BP1_2C,
      BP1_20, 
      BP1_21, 
      BP1_24, 
      FAC_DEL) %>%
  filter(BPCOD!='03') 
# Columnas sobre denuncia y carpeta. 
mod_vic2023$DENUNCIA <- 2
mod_vic2023$CARPETA <- 2
# El 2 corresponde a la NO DENUNCIA
mod_vic2023$DENUNCIA[which(mod_vic2023$BP1_20 == 1 | mod_vic2023$BP1_21 == 1)] <- 1
# El 2 corresponde a que no se abrió una carpeta de investigación
mod_vic2023$CARPETA[which(mod_vic2023$BP1_24 == 1)] <- 1

#Funcion para agregar por cada combinaión única de fecha, entidad y estatus de denuncia/carpeta 
mod_vic2023 <- 
  aggregate(
    x = list(DELITOS = as.numeric(mod_vic2023$FAC_DEL)), 
    by = 
      list(
        FECHA = mod_vic2023$FECHA
        , CVE_ENT = mod_vic2023$BP1_2C
        , DENUNCIA = mod_vic2023$DENUNCIA
        , CARPETA = mod_vic2023$CARPETA
        )
    , FUN = sum)
# Cambiar a formato ancho 
mod_vic2023 <- 
  dcast(
    data = mod_vic2023
    , fill = 0
    , formula = FECHA + CVE_ENT ~ DENUNCIA + CARPETA, 
    value.var = 'DELITOS')
#sumar los tres tipos de delito
mod_vic2023$TOTAL <- rowSums(mod_vic2023[, 3:ncol(mod_vic2023)])
#Para obetner la CIFRA NEGRA debo restarle el "2_2", que son todos los delitos que SI se denuncian, al totald de delitos de una entidad 
mod_vic2023$CN <- mod_vic2023$TOTAL - mod_vic2023$`2_2`

#Limpiar dataframe para resultados 
mod_vic2023 <- mod_vic2023 %>% 
  filter(CVE_ENT!="99") %>%
  select(CVE_ENT, TOTAL, CN) %>%
  arrange(CN)

#Para poner el nombre de la entidad voy a unir con una base de datos que ya usé hace rato
mod_vic2023$CVE_ENT <- as.numeric(mod_vic2023$CVE_ENT)
mod_vic2023$CVE_ENT <- gsub("^0", "", mod_vic2023$CVE_ENT)
mod_vic2023 <- mod_vic2023 %>% 
  left_join(df_estado_entidad, by=c('CVE_ENT'='Clave_Entidad'))

#Tabla para mostrar resultados 
p_load("DT")
datatable(
  data = mod_vic2023
  , rownames = FALSE 
  , colnames = 
    c(
      'CLAVE' = 1
      , 'TOTAL DE DELITOS' = 2
      , 'CIFRA NEGRA' = 3
      , 'ESTADO' = 4
      )
  , caption = 
    'Estimación de la cifra negra por estado.') 
```
El estado con mayor cifra negra es el Estado de México con 530135, y el menor es Zacatecas con 12700 delitos sin reportar ni carpeta abierta.

### 2. Cifra negra por delito

```{r cifnegdelito, echo=FALSE}
#Cambios en la base de datos 
IDEFC_NM_ene24$Entidad <- as.numeric(IDEFC_NM_ene24$Clave_Ent)
Mod_Vic2023$FAC_DEL <- as.numeric(Mod_Vic2023$FAC_DEL)
#Excluir vandalismo
mod_vic2023a <- Mod_Vic2023 %>% 
  select (FECHA, ID, BPCOD,
      BP1_20, 
      BP1_21, 
      BP1_24, 
      FAC_DEL) %>%
  filter(BPCOD!='03') 
# Columnas sobre denuncia y carpeta. 
mod_vic2023a$DENUNCIA <- 2
mod_vic2023a$CARPETA <- 2
# El 2 corresponde a la NO DENUNCIA
mod_vic2023a$DENUNCIA[which(mod_vic2023a$BP1_20 == 1 | mod_vic2023a$BP1_21 == 1)] <- 1
# El 2 corresponde a que no se abrió una carpeta de investigación
mod_vic2023a$CARPETA[which(mod_vic2023a$BP1_24 == 1)] <- 1

#Funcion para agregar por cada combinaión única de fecha, delito y estatus de denuncia/carpeta 
mod_vic2023a <- 
  aggregate(
    x = list(DELITOS = as.numeric(mod_vic2023a$FAC_DEL)), 
    by = 
      list(
        FECHA = mod_vic2023a$FECHA
        , DELITO = mod_vic2023a$BPCOD
        , DENUNCIA = mod_vic2023a$DENUNCIA
        , CARPETA = mod_vic2023a$CARPETA
        )
    , FUN = sum)
# Cambiar a formato ancho 
mod_vic2023a <- 
  dcast(
    data = mod_vic2023a
    , fill = 0
    , formula = FECHA + DELITO ~ DENUNCIA + CARPETA, 
    value.var = 'DELITOS')
#sumar los tres tipos de delito
mod_vic2023a$TOTAL <- rowSums(mod_vic2023a[, 3:ncol(mod_vic2023a)])
#Para obtener la CIFRA NEGRA debo restarle el "2_2", que son todos los delitos que SI se denuncian, al totald de delitos por delito 
mod_vic2023a$CN <- mod_vic2023a$TOTAL - mod_vic2023a$`2_2`

#Limpiar dataframe para resultados 
mod_vic2023a <- mod_vic2023a %>% 
  select(DELITO, TOTAL, CN) %>%
  arrange(CN)

#Tabla para mostrar resultados 
datatable(
  data = mod_vic2023a
  , rownames = FALSE 
  , colnames = 
    c(
      'CÓDIGO DE DELITO' = 1
      , 'TOTAL DE DELITOS' = 2
      , 'CIFRA NEGRA' = 3)
  , caption = 
    'Estimación de la cifra negra por tipo de delito') 
```
El delito con mayor cifra negra en 2023 fue el de "Amenazas verbales [...] o escritas", con el código de delito #10. Mientra que el menor es el de "Violación sexual", con código #14. 

### 3. Motivos de no denuncia por entidad federativa

```{r nodenuncia}
nodenuncia <- Mod_Vic2023 %>%
  select (FECHA,BP1_2C ,BP1_23)  %>%
  group_by(BP1_2C, BP1_23) %>%
  summarise(conteo = n())

nodenuncia$BP1_2C <- gsub("^0", "", nodenuncia$BP1_2C)

nodenuncia <- nodenuncia %>% 
  left_join(df_estado_entidad, by=c('BP1_2C'='Clave_Entidad'))%>%
  arrange(BP1_2C,conteo) %>%
  select(Estado, BP1_23, conteo) %>%
  filter(Estado=="Yucatán"|Estado=="Campeche")

print(nodenuncia)

```

a. ¿Qué resultados arroja para Yucatán y Campeche?

 En Yucatán las tres principales razones de no denuncia: pérdida de tiempo, no tenía las pruebas o el delito era de poca importancia. Por otro lado, en Campeche las tres primeras: pérdida de tiempo, no tenía pruebas y por desconfianza a la autoridad. 
